【裁判字號】    92,交抗,577
【裁判日期】    920611
【裁判案由】    違反道路交通管理處罰條例
【裁判全文】
臺灣高等法院交通事件裁定                        九十二年度交抗字第五七七號
    抗  告  人
    即受處分人  甲○○
右抗告人因違反道路交通管理處罰條例案件，不服臺灣板橋地方法院九十二年度交聲
字第三六七號，中華民國九十二年四月三十日所為裁定，提起抗告，本院裁定如左：
    主  文
原裁定撤銷，發回臺灣板橋地方法院。
    理  由
一、按汽車駕駛人拒絕接受第一項測試（即酒精濃度超過規定標準）之檢定者，處新
    臺幣六萬元罰鍰，並吊銷其駕駛執照，修正前道路交通管理處罰條例第三十五條
    第三項定有明文。又汽車駕駛人，曾依上開規定吊銷駕駛執照者，三年內不得考
    領駕駛執照，同條例第六十七條第二項亦有明定。
二、抗告人即受處分人甲○○於民國九十一年七月二十五日凌晨三時十分許，在臺北
    縣板橋市○○路○段一七○號前，因警員於實施臨檢勤務時，發現受處分人有酒
    後駕車之情形，欲對受處分人進行酒精濃度測試，惟受處分人拒絕之，臺北縣政
    府警察局板橋分局江翠派出所警員據以掣單舉發。受處分人未向原處分機關即交
    通部公路總局臺北區監理所提出申訴，經原處分機關依前開規定，裁處罰鍰六萬
    元，並吊銷駕駛執照，三年內禁考。
三、異議及抗告意旨略以：受處分人係將上開車輛停在自宅附近溪頭街菜園產業道路
    儲物箱拿取香煙，此有當晚來訪之友人鄭再添可資證明。適有警員二人共乘機車
    經過，要求受處分人隨同至警局接受酒測。然其當時並未駕車，並無義務接受酒
    測，於是拒絕，警員即當場查扣受處分人之駕駛執照、行車執照，僅還其國民身
    分證。又本案之發生，警員並非設點臨檢，又未攜帶酒測器材，而受處分人又無
    身分可疑、行為違法可能等情，依司法院大法官釋字第五三五號解釋，警員亦無
    對受處分人盤查之權力，尤不得要求受處分人至警局進行酒測。
四、原裁定認：受處分人上開拒絕酒測行為，有臺北縣政府警察局九十一年七月二十
    五日北縣警交字第Ｃ00000000號舉發違反道路交通管理事件通知單影本
    在卷可稽（見原審卷第八頁）。又證人鄭再添證稱：當天在受處分人家裡吃飯到
    十二點、一點多，吃完飯後受處分人與其一起下來，並向其表示要去買煙或拿煙
    ，並未說要開車，後來其便自行搭計程車回家等語（見原審卷第十九頁）。然其
    證詞僅能證明受處分人表示要去拿煙或買煙，而證人搭乘計程車離去後，受處分
    人是否至車上拿煙或有駕車之行為，實無以證明之。且證人鄭再添所證於凌晨一
    、二時自受處分人家中離開，與前開舉發通知單所記載凌晨三時十分，顯有差距
    ，受處分人所辯尚有瑕疵，難以遽信。再證人李忠任警員證稱：舉發現場是公園
    預定地，現為菜園，產業道路無路燈，晚上很暗，附近常有車輛失竊，所以當天
    其與另一名同仁張偉正一起巡邏，凌晨三時許，看到受處分人車輛沿長江路之產
    業道路行駛，行駛至停車空地之前，便上前盤查。受處分人辯稱他沒有開車，但
    其有清楚看到受處分人開車，才過去盤查。當天那裡只有受處分人一輛車，受處
    分人是從長江路開到那裡停車。受處分人不承認有開車，可能因為喝了酒，語氣
    不好，說是到車上拿香煙，可是車燈是亮的，引擎仍在發動中。停車場與道路有
    鐵鍊隔著，受處分人將車停在門口，還沒開進去停車場等語（見原審卷第三二頁
    ）。徵諸舉發當時係凌晨三時，且該地屬產業道路，少有車輛通過，受處分人是
    否有駕車之行為，員警應無誤認之可能，且於該情狀所為臨檢，並非受處分人所
    指「不顧時間、地點及對象任意臨檢」之情形，衡諸公共利益與人權保護，尚符
    合相當比例。因而認拒絕酒測之違規事實明確，而駁回受處分人異議之聲明，固
    非無見。
五、惟依卷附舉發通知單記載，舉發警員代保管受處分人駕駛執照及行車執照（見原
    審卷第八頁），對照受處分人所稱：警員查扣駕駛執照及行車執照，僅還其國民
    在舉發警員處。依違反道路交通管理事件統一裁罰基準及處理細則第十一條第一
    項第一款規定：當場舉發者，被查獲之行為人為受處分人時，舉發通知單上駕駛
    人姓名欄，應註明其姓名後，交付該行為人簽名或蓋章收受之；拒絕簽章者，並
    記明其事由，視為已收受。而卷內並無經受處分人簽名收受、或經警員記載拒簽
    姓名並已告知應到案時地之舉發通知單，則於經警留下受處分人行車執照及駕駛
    執照而歸還受處分人國民
    已依法視為已收受該舉發通知單，即不無疑義。且依原處分機關移送書載明：受
    處分人並未提出申訴（見原審卷第一頁），則受處分人果已合法收受或視為已收
    受上開舉發通知單，其既始終認為並無接受酒測之義務，竟未提出申訴，本件舉
    發通知單已否依法收受或視為收受亦屬可疑。復觀上開舉發通知單上另經警員記
    載：受處分人「棄件逃逸」，倘果係棄件逃逸，該舉發通知單係如何交付受處分
    人簽收尤有疑問。又本件如非受處分人棄件逃逸，而係如受處分人所辯係警員查
    扣其行車執照及駕駛執照，則警員係依循如何法令而有此項權力，亦攸關本件舉
    發過程是否合法及舉發手段是否相當之認定。另警員雖以附近常有車輛失竊而在
    產業道路進行臨檢，惟係依如何客觀情狀，如駕駛人面帶酒容、臉色潮紅（或鐵
    青）、眼神恍惚或有明顯酒味，而認應對受處分人實施酒測，以合於兼籌並顧保
    障人民行動自由與警察保護社會安全之目的，原審亦未說明。
六、受處分人據以提起抗告，非全無理由，且原審另有諸多疑義未予究明，自應由本
    院將原裁定撤銷，發回原審法院俟查明後，另為適法之裁定。
據上論結，應依道路交通案件處理辦法第二十六條、刑事訴訟法第四百十三條前段，
裁定如主文。
中      華      民      國    九十二    年      六      月     十一     日
                              臺灣高等法院交通法庭
                                  審判長法  官  楊  照  男
                                        法  官  陳  炳  彰
                                        法  官  王  詠  寰
右正本證明與原本無異。
不得再抗告。
                                        書記官  駱  麗  君
中      華      民      國    九十二    年      六      月     十一     日


司法院資訊處製作；財團法人民間司法改革基金會備份。
